ACORDAO-COMPLETO-2576003

ACÓRDÃO 3177/2023 ATA 11/2023 - PRIMEIRA CÂMARA

VISTOS, relatados e discutidos estes autos de tomada de contas especial instaurada pelo Fundo Nacional de Saúde, em razão de irregularidades relacionadas ao Programa Farmácia Popular do Brasil.
ACORDAM os ministros do Tribunal de Contas da União, reunidos em sessão da 1ª Câmara, diante das razões expostas pelo relator, em:
9.1. rejeitar as alegações de defesa apresentadas pelo Sr. José Cristóvão da Silva e pelo estabelecimento comercial Drogaria Christiany & Cristogilda Ltda.;
9.2. julgar irregulares as contas do Sr. José Cristóvão da Silva, com fundamento no art. 16, III, 'b' e 'c', da Lei 8.443/1992, e condená-lo, solidariamente à empresa Drogaria Christiany & Cristogilda Ltda., ao pagamento das quantias a seguir especificadas, atualizadas monetariamente e acrescidas de juros de mora, calculados a partir das datas especificadas até a data do efetivo recolhimento, fixando o prazo de 15 (quinze) dias, a contar da notificação, para que comprovem, perante o Tribunal (art. 214, III, 'a', do RI/TCU) , o recolhimento da dívida aos cofres do Fundo Nacional de Saúde, na forma da legislação em vigor:
	Data de ocorrência
	Valor histórico (R$) 

	31/8/2011
	25,56

	14/3/2013
	555,53

	14/3/2013
	2.150,55

	14/3/2013
	13,46

	14/3/2013
	77,34

	8/4/2013
	387,98

	16/4/2013
	1.523,61

	16/4/2013
	13,77

	31/5/2013
	324,96

	31/5/2013
	1.122,66

	4/6/2013
	312,46

	4/6/2013
	1.416,69

	4/6/2013
	13,46

	4/6/2013
	16,18

	1º/7/2013
	1.202,85

	1º/7/2013
	13,46

	2/7/2013
	196,06

	2/7/2013
	11,38

	2/7/2013
	4,80

	29/7/2013
	113,80

	29/7/2013
	13,46

	29/7/2013
	4,80

	29/7/2013
	989,01

	30/8/2013
	1.202,85

	30/8/2013
	640,59

	30/8/2013
	38,36

	1º/10/2013
	628,19

	2/10/2013
	668,25

	2/10/2013
	13,77

	12/11/2013
	1.455,95

	12/11/2013
	507,87

	6/12/2013
	942,70

	6/12/2013
	347,49

	6/12/2013
	13,77

	6/12/2013
	49,78

	30/12/2013
	35,96

	30/12/2013
	80,19

	30/12/2013
	1.065,20

	30/12/2013
	38,36

	7/2/2014
	2.403,63

	28/2/2014
	21,60

	28/2/2014
	26,73

	28/2/2014
	2.771,41

	28/2/2014
	36,00

	28/2/2014
	13,77

	16/4/2014
	992,48

	16/4/2014
	13,77

	16/4/2014
	53,96

	16/4/2014
	473,85

	12/5/2014
	2.723,46

	12/5/2014
	267,30

	12/5/2014
	38,36

	30/5/2014
	13,77

	30/5/2014
	9,60

	30/5/2014
	427,68

	30/5/2014
	1.519,27

	30/5/2014
	65,34

	30/5/2014
	27,54

	7/7/2014
	35,96

	7/7/2014
	4,80

	7/7/2014
	8.208,72

	7/7/2014
	64,76

	8/7/2014
	27,23

	8/7/2014
	7,54

	8/7/2014
	2.319,84

	8/7/2014
	4,32

	31/7/2014
	7.511,76

	31/7/2014
	4,80

	31/7/2014
	91,74

	1º/8/2014
	2.412,99

	1º/8/2014
	18,09

	1º/9/2014
	8.615,37

	1º/9/2014
	43,20

	1º/9/2014
	28,80

	9/9/2014
	1.684,80

	9/9/2014
	13,46

	9/9/2014
	4,32

	1º/10/2014
	81,52

	1º/10/2014
	5.429,67

	1º/10/2014
	153,48

	2/10/2014
	1.801,44

	2/10/2014
	3,77

	2/10/2014
	31,86

	3/11/2014
	2.104,38

	3/11/2014
	6.933,46

	3/11/2014
	2,40

	3/11/2014
	56,36

	3/11/2014
	18,09

	28/11/2014
	2.616,30

	28/11/2014
	25,56

	28/11/2014
	18,09

	1º/12/2014
	16,80

	1º/12/2014
	9.889,46

	1º/12/2014
	67,16

	14/1/2015
	2,40

	14/1/2015
	6.566,45

	14/1/2015
	2.632,50

	14/1/2015
	136,68

	14/1/2015
	4,32

	9/2/2015
	8.215,50

	9/2/2015
	16,80

	9/2/2015
	142,64

	10/2/2015
	2.042,82

	10/2/2015
	18,09

	3/3/2015
	2,40

	3/3/2015
	2.065,50

	3/3/2015
	11.495,62

	3/3/2015
	31,59

	3/3/2015
	31,20

	3/3/2015
	13,77

	2/4/2015
	2.573,37

	2/4/2015
	9.453,23

	2/4/2015
	2,40

	2/4/2015
	36,00

	5/5/2015
	11.105,33

	5/5/2015
	2.285,82

	5/5/2015
	40,80

	5/5/2015
	13,77

	5/5/2015
	83,20

	12/6/2015
	2,40

	12/6/2015
	7.573,80

	12/6/2015
	57,60

	15/6/2015
	1.202,85

	15/6/2015
	41,31

	3/7/2015
	12,00

	3/7/2015
	7.365,90

	3/7/2015
	132,00

	6/7/2015
	6,28

	6/7/2015
	2.074,47

	6/7/2015
	13,77

	5/8/2015
	7.835,40

	5/8/2015
	37,20

	5/8/2015
	16,80

	5/8/2015
	50,10

	6/8/2015
	3.070,85

	6/8/2015
	6,28

	31/8/2015
	2.233,16

	31/8/2015
	11.111,40

	31/8/2015
	27,54

	31/8/2015
	75,30

	31/8/2015
	110,70

	31/8/2015
	27,19

	31/8/2015
	70,80

	31/8/2015
	74,73

	14/10/2015
	8.458,20

	14/10/2015
	4,80

	14/10/2015
	24,22

	14/10/2015
	14,40

	14/10/2015
	2.538,82

	30/10/2015
	1.962,60

	30/10/2015
	901,25

	30/10/2015
	2,40

9.3. aplicar ao Sr. José Cristóvão da Silva e ao estabelecimento comercial Drogaria Christiany & Cristogilda Ltda., individualmente, a multa prevista no art. 57 da Lei 8.443/1992, no valor de R$ 30.000,00 (trinta mil reais) , com a fixação do prazo de 15 (quinze) dias, a contar da notificação, para comprovarem, perante o Tribunal (art. 214, III, 'a', do RI/TCU) , o recolhimento da dívida aos cofres do Tesouro Nacional, atualizada monetariamente desde a data deste acórdão até a do efetivo recolhimento, se for paga após o vencimento, na forma da legislação em vigor;
9.4. autorizar, desde logo, nos termos dos arts. 219, II, do RI/TCU e 28, II, da Lei 8.443/1992, a cobrança judicial das dívidas, caso não atendidas as notificações;
9.5. autorizar, desde logo, se requerido, com fundamento no art. 26 da Lei 8.443/1992, c/c o art. 217, §§ 1º e 2º, do RI/TCU, o parcelamento das dívidas em até 36 parcelas, incidindo, sobre cada parcela, corrigida monetariamente, os correspondentes acréscimos legais, fixando-lhes o prazo de 15 (quinze) dias, a contar do recebimento da notificação, para comprovarem, perante o Tribunal, o recolhimento da primeira parcela, e de 30 (trinta) dias, a contar da parcela anterior, para comprovarem o recolhimento das demais parcelas, devendo incidir, sobre cada valor mensal, atualizado monetariamente, os juros de mora devidos, no caso do débito, na forma prevista na legislação em vigor, alertando os responsáveis de que a falta de comprovação do pagamento de qualquer parcela importará o vencimento antecipado do saldo devedor, nos termos do § 2º do art. 217 do Regimento Interno deste Tribunal;
9.6. encaminhar cópia da deliberação à Procuradoria da República no Estado de Minas Gerais, em cumprimento ao disposto no § 3º do art. 16 da Lei 8.443/1992;
9.7. enviar cópia desta deliberação ao Sr. José Cristóvão da Silva e à Drogaria Christiany & Cristogilda Ltda.;
9.8. informar aos interessados que o inteiro teor da presente deliberação estará disponível para consulta no dia seguinte à sua oficialização, no endereço www.tcu.gov.br/acordaos.

Tomada de contas especial instaurada em razão de não comprovação da regular aplicação dos recursos repassados ao Programa Farmácia Popular do Brasil.

Primeira Câmara

Drogaria Christiany & Cristogilda Ltda. (65.290.116/0001-58).

3. Responsáveis/Interessado:
3.1. Responsáveis: Drogaria Christiany & Cristogilda Ltda. (65.290.116/0001-58); José Cristóvão da Silva (XXX.933.536-XX).
3.2. Interessado: Fundo Nacional de Saúde (FNS).

13.1. Ministros presentes: Walton Alencar Rodrigues (Presidente), Jorge Oliveira e Jhonatan de Jesus.
13.2. Ministro-Substituto convocado: Augusto Sherman Cavalcanti.
13.3. Ministro-Substituto presente: Weder de Oliveira (Relator).

WEDER DE OLIVEIRA

Reproduzo a instrução da então Secretaria de Controle Externo de Tomada de Contas Especial (SecexTCE) , com os ajustes de forma pertinentes[footnoteRef:2]: [2:  Peças 62-64.] 
"INTRODUÇÃO
Cuidam os autos de tomada de contas especial instaurada pelo Fundo Nacional de Saúde/Ministério da Saúde (FNS/MS) , em desfavor do estabelecimento comercial Drogaria J. Cristovão/Drogaria Christiany & Cristogilda Ltda., solidariamente com o Sr. José Cristovão da Silva, em razão da aplicação irregular de recursos do Sistema Único de Saúde (SUS) no âmbito do Programa Farmácia Popular do Brasil - Aqui Tem Farmácia Popular (PFPB) , no período de 31/8/2011 a 30/10/2015, o que teria ocasionado um prejuízo de R$ 206.633,65, em valores históricos, aos cofres do FNS.
HISTÓRICO
2.  O Farmácia Popular do Brasil é um programa do Governo Federal que procura ampliar o acesso da população a medicamentos necessários para o tratamento de doenças com grande ocorrência no país.
3.  As farmácias e drogarias que aderem ao programa fornecem aos cidadãos, de forma gratuita, medicamentos para o tratamento de hipertensão, diabetes e asma. Além destes, são disponibilizados, com até 90% de desconto, medicamentos para rinite, dislipidemia, doença de Parkinson, osteoporose, glaucoma, anticoncepcionais e fraldas geriátricas. 
4.  Para ter acesso ao medicamento, o cidadão precisa comparecer ao estabelecimento credenciado portando CPF próprio, receita médica válida e documento com foto, bem como assinar o cupom vinculado e o cupom fiscal no ato da aquisição.
5.  Para cada dispensação realizada, o Ministério da Saúde reembolsa o comerciante conforme a tabela de referência de preços de medicamentos, disponibilizada em: http://portalms.saude.gov.br/acoes-e-programas/farmacia-popular/legislacao.
6.  O cadastro dos estabelecimentos da rede privada de comércio farmacêutico se dá mediante a entrega da documentação solicitada e o preenchimento do formulário de inscrição e do Requerimento e Termo de Adesão (RTA) .
7.  A participação no Programa Farmácia Popular do Brasil - PFPB é voluntária e as farmácias e drogarias que pretendem participar devem assinar termo no qual declaram estar cientes do conteúdo e das exigências da Portaria que rege o Programa, as quais aceitam e se comprometem a cumprir.
Auditoria do Denasus e Instauração da TCE
8.  A presente TCE originou-se de constatações do Departamento Nacional de Auditoria do SUS (Denasus) em auditoria realizada entre 11/9/2017 a 24/11/2017, com a finalidade de avaliar a execução do Programa Farmácia Popular do Brasil junto ao estabelecimento comercial Drogaria J. Cristovão/Drogaria Christiany & Cristogilda Ltda., abrangendo o período de 31/8/2011 a 30/10/2015, com foco no cumprimento das normas estabelecidas pela Portaria GM/MS 184/2011, vigente de 3/2/2011 a 14/5/2012, e Portaria GM/MS 971/2012, vigente de 15/5/2012 a 27/1/2016, que dispõem sobre o Programa Farmácia Popular do Brasil.
9.  De acordo com o relatório de auditoria 17506 do Denasus e seus anexos (peças 1-5) , foram constatadas irregularidades que representavam débito de R$ 206.633,65, em valores históricos.
10.  Foram constatadas, no referido Relatório, irregularidade nas dispensações e/ou na documentação comprobatória de dispensações de medicamentos do Programa Farmácia Popular do Brasil, caracterizadas por:
a)   registro de dispensação de medicamentos sem notas fiscais que comprovem a aquisição, contrariando o disposto nos arts. 27, 43, e 44 da Portaria GM/MS 184/2011, vigente de 3/2/2011 a 14/5/2012; e nos arts. 23, 39 e 40 da Portaria GM/MS 971/2012, vigente de 15/5/2012 a 27/1/2016. Evidência: constatações 492472, 492473 e 492474 (peça 1, p. 5-10) ;
b)   registro de dispensação de medicamentos em nome de pessoas falecidas, contrariando o disposto nos arts. 25 e 27 da Portaria GM/MS  184/2011, vigente de 3/2/2011 a 14/5/2012; e nos arts. 21 e 23 da Portaria GM/MS  971/2012, vigente de 15/5/2012 a 27/1/2016. Evidência: constatação 492475 (peça 1, p. 10-11) ;
c)   não apresentação de cópia do cupom fiscal, cupom vinculado e/ou receitas médicas solicitados, contrariando o disposto nos arts. 25, 26, 27, 43 e 44 da Portaria GM/MS 184/2011, vigente de 3/2/2011 a 14/5/2012; e nos arts. 21, 22, 23, 39 e 40 da Portaria GM/MS 971/2012, vigente de 15/5/2012 a 27/1/2016. Evidência: constatação 492477 (peça 1, p. 12-13) ;
d)   apresentação de cupom fiscal, cupom vinculado e/ou receitas médicas com irregularidades, contrariando o disposto no art. 44 da Portaria GM/MS 184/2011, vigente de 3/2/2011 a 14/5/2012; e no art. 40 da Portaria GM/MS 971/2012, vigente de 15/5/2012 a 27/1/2016. Evidência: constatação 492476 (peça 1, p. 11-12) .
11.  O detalhamento do débito apurado pelo Denasus consta da peça 1, p. 15-50 e peça 2, p. 1-5. 
12.  Diante das constatações o Denasus deu oportunidade de defesa aos responsáveis, em obediência aos princípios constitucionais que asseguram o direito ao contraditório e à ampla defesa, como demonstram as notificações expedidas em 10/10/2017 (peças 10 e 12) . Conforme cita o Relatório de Auditoria 17506, os responsáveis apresentaram justificativas, as quais lograram afastar parcialmente as irregularidades apontadas.
13.  Superada a fase de defesa administrativa, foram emitidas notificações de cobrança pela Secretaria Executiva do FNS aos responsáveis, em ofícios emitidos em 21/9/2018 (peças 18, 20 e 22) .
14.  Assim, o motivo que levou à instauração da presente Tomada de Contas Especial está materializado por prejuízo causado pelo estabelecimento comercial Drogaria J. Cristovão/Drogaria Christiany & Cristogilda Ltda. ao Programa Farmácia Popular do Brasil, no valor histórico de R$ 206.633,65, no período de 31/8/2011 a 30/10/2015, tendo em vista irregularidades que contrariaram as normas vigentes à época, especialmente a Portaria GM/MS 184/2011, vigente de 3/2/2011 a 14/5/2012, e Portaria GM/MS 971/2012, vigente de 15/5/2012 a 27/1/2016, frente às constatações apontadas no Relatório de Auditoria 17506 do Denasus (peça 1) e consolidadas na Matriz de Responsabilização acostada pelo órgão instaurador (peça 40) .
15.  Com base no Relatório de Auditoria do Denasus e com fundamento na IN/TCU 71/2012, alterada pela IN/TCU 76/2016 e DN/TCU 155/2016, o Fundo Nacional de Saúde autorizou a instauração de Tomada de Contas Especial (peça 36) .
16.  O relatório completo do tomador de contas especial 350/2020 (peça 41) registra a apuração de fatos, a quantificação do dano, bem como a identificação dos responsáveis, nos termos do art. 2º da IN TCU 71/2012.
17.  Registra, ainda, que foi dada oportunidade de defesa aos responsáveis, conforme as notificações relacionadas no item 'V' do relatório do tomador, expedidas visando a regularização das contas e o ressarcimento do dano (peça 41) . 
18.  Por fim, o tomador de contas concluiu pela responsabilização do estabelecimento comercial Drogaria J. Cristovão/Drogaria Christiany & Cristogilda Ltda., solidariamente com o Sr. José Cristovão da Silva, quantificando-se o débito no valor de R$ 308.500,27, atualizado em 14/7/2020 (peça 41, p. 1) . A inscrição em conta de responsabilidade, no SIAFI, foi efetuada mediante a nota de lançamento de sistema 2020NS049401, de 14/7/2020 (peça 39) .
19.  Uma vez concluída a TCE no âmbito do Fundo Nacional de Saúde, esta foi remetida à Controladoria-Geral da União, a qual emitiu o relatório de auditoria 2051/2020 (peça 44) , que anui com as conclusões do relatório de auditoria 17506 do Denasus (peça 1) e relatório de tomada de contas especial 350/2020 (peça 41) . 
20.  Diante disso, a Secretaria de Controle Interno certificou a irregularidade das contas (peça 45) , acompanhado do parecer do dirigente do órgão de controle interno (peça 46) , tendo o Ministro de Estado da Saúde registrado o conhecimento das conclusões daquele órgão de controle interno (peça 47) . 
21.  Autuada no TCU em 29/1/2021, foi realizada Instrução Preliminar com proposta de citação (peça 50) do estabelecimento comercial Drogaria J. Cristovão/Drogaria Christiany & Cristogilda Ltda. e do Sr. José Cristovão da Silva, a qual obteve parecer favorável da subunidade (peça 51) e da unidade (peça 52) . 
22.  Os responsáveis foram citados por meio dos seguintes expedientes:
	Natureza
	Comunicação 
	Data de expedição
	Peça
	Destinatário
	Origem do endereço
	Data da ciência ou motivo da devolução
	Peça da ciência
	Peça da Resposta

	Citação
	Ofício 30852/2021-Seproc
	29/6/2021
	56
	Jose Cristóvão da Silva
	Receita Federal
	2/7/2021
	58
	60

	Citação
	Ofício 30855/2021-Seproc
	29/6/2021
	55
	Drogaria Christiany & Cristogilda Ltda
	Receita Federal
	2/7/2021
	57
	60

23.  No dia 12/7/2021, foi juntada procuração outorgando ao Dr. Altivo Bernardes de Abreu Oliveira, OAB/MG 110033, e ao Dr. Fernando Barbosa Satler, OAB/MG 121595, poderes para representar o estabelecimento comercial Drogaria J. Cristovão/Drogaria Christiany & Cristogilda Ltda. e o Sr. José Cristovão da Silva (peça 59) . 
24.  No dia 12/7/2021, o estabelecimento comercial Drogaria J. Cristovão/Drogaria Christiany & Cristogilda Ltda. e o Sr. José Cristovão da Silva apresentaram, de forma conjunta, suas alegações de defesa (peça 60) .
AVALIAÇÃO DA OCORRÊNCIA DE PRESCRIÇÃO
25.  Em relação à prescrição, o Supremo Tribunal Federal - STF, no Recurso Extraordinário - RE 636.886, fixou a tese, com repercussão geral reconhecida, de que 'é prescritível a pretensão de ressarcimento ao erário fundada em decisão de Tribunal de Contas' (Tema 899) . Posteriormente, o próprio TCU regulamentou o assunto por meio da Resolução TCU 344, de 11/10/2022, publicada em 21/10/2022, à luz do disposto na Lei 9.873/1999, estabelecendo que 'prescrevem em cinco anos as pretensões punitiva e de ressarcimento' nos processos de controle externo, conforme o art. 2º, da referida norma.
26.  Quanto ao termo inicial da contagem do prazo prescricional, o art. 4º prevê o seguinte:
'Art. 4° O prazo de prescrição será contado:
I - da data em que as contas deveriam ter sido prestadas, no caso de omissão de prestação de contas;
II - da data da apresentação da prestação de contas ao órgão competente para a sua análise inicial;
III - do recebimento da denúncia ou da representação pelo Tribunal ou pelos órgãos de controle interno, quanto às apurações decorrentes de processos dessa natureza;
IV - da data do conhecimento da irregularidade ou do dano, quando constatados em fiscalização realizada pelo Tribunal, pelos órgãos de controle interno ou pelo próprio órgão ou entidade da Administração Pública onde ocorrer a irregularidade;
V - do dia em que tiver cessado a permanência ou a continuidade, no caso de irregularidade permanente ou continuada.'
27.  No que se refere às causas de interrupção da prescrição, o art. 5º dispõe:
'Art. 5º A prescrição se interrompe:
I - pela notificação, oitiva, citação ou audiência do responsável, inclusive por edital; 
II - por qualquer ato inequívoco de apuração do fato;
III - por qualquer ato inequívoco de tentativa de solução conciliatória; 
IV - pela decisão condenatória recorrível.
§ 1° A prescrição pode se interromper mais de uma vez por causas distintas ou por uma mesma causa desde que, por sua natureza, seja repetível no curso do processo.
§ 2° Interrompida a prescrição, começa a correr novo prazo a partir do ato interruptivo.
§ 3º Não interrompem a prescrição o pedido e concessão de vista dos autos, emissão de certidões, prestação de informações, juntada de procuração ou subestabelecimento e outros atos de instrução processual de mero seguimento do curso das apurações.'
28.  No caso concreto, por se tratar de irregularidade continuada, o termo inicial da contagem do prazo prescricional é a data do último fato gerador (art. 4º, V) : 30/10/2015.
29.  Ademais, verificam-se, nos presentes autos, os seguintes eventos processuais interruptivos da prescrição, ocorridos tanto na fase interna, quanto na fase externa desta TCE:
29.1.  Fase interna:
a)   notificações para apresentação de defesa, expedidas em 10/10/2017 (peças 10 e 12) e entregues em 18/10/2017 (peças 11 e 13) ; 
b)   emissão do relatório de auditoria 17506, em 19/12/2017 (peças 1-5) ;
c)   notificações de cobrança, expedidas em 21/9/2018 (peças 18, 20 e 22) e recebidas em 26/10/2018 (peças 19, 21 e 23) ;
d)   despacho de instauração da TCE, emitido em 10/7/2020 (peça 36) ;
e)   emissão do relatório completo do tomador de contas especial 350/2020, em 14/7/2020 (peça 41) ;
f)   emissão do relatório da CGU 2051/2020, em 9/11/2020 (peça 44) .
29.2.  Fase externa:
a)   autuação da tomada de contas especial no âmbito do Tribunal de Contas da União, em 29/1/2021;
b)   instrução com proposta de citação, em 11/6/2021 (peças 50-52) ; 
c)   citações, realizadas no âmbito do TCU em 29/6/2021 (peças 55-56) e recebidas em 2/7/2021 (peças 57-58) .
30.  Ao se analisar o termo inicial da contagem do prazo de prescrição, bem como a sequência de eventos processuais indicados no item anterior, os quais têm o condão de interromper a fluência do prazo prescricional, nos termos do art. 5º da Resolução TCU n. 344/2022, conclui-se que não houve o transcurso do prazo de 5 (cinco) anos entre cada evento processual e o seguinte. Portanto, levando-se em consideração o entendimento do STF acima mencionado, bem como a vigente regulamentação do Tribunal, não ocorreu, nos autos, a prescrição da pretensão sancionatória e ressarcitória para o TCU.
Avaliação da Prescrição Intercorrente no âmbito do Tribunal
31.  A RESOLUÇÃO - TCU 344, de 11 de outubro de 2022, estabelece que:
'Art. 8º Incide a prescrição intercorrente se o processo ficar paralisado por mais de três anos, pendente de julgamento ou despacho, sem prejuízo da responsabilidade funcional decorrente da paralisação, se for o caso. 
§ 1° A prescrição intercorrente interrompe-se por qualquer ato que evidencie o andamento regular do processo, excetuando-se pedido e concessão de vista dos autos, emissão de certidões, prestação de informações, juntada de procuração ou subestabelecimento e outros atos que não interfiram de modo relevante no curso das apurações.
§ 2° As causas suspensivas e interruptivas da prescrição principal também suspendem ou interrompem a prescrição intercorrente.'
32.  Levando-se em consideração a vigente regulamentação do Tribunal, bem como os eventos processuais interruptivos da prescrição na fase externa, conclui-se que não houve o transcurso do prazo de 3  (três) anos entre cada evento processual e o seguinte, e consequentemente não ocorreu a prescrição intercorrente.
ANÁLISE DOS PRESSUPOSTOS DE PROCEDIBILIDADE DA IN/TCU 71/2012
Viabilidade do Exercício do Contraditório e Ampla Defesa
33.  Verifica-se que não há prejuízo ao contraditório e à ampla defesa, uma vez que não houve o transcurso de mais de dez anos desde o fato gerador sem que tenha havido a notificação dos responsáveis pela autoridade administrativa federal competente (art. 6º, II, c/c art. 19 da IN/TCU 71/2012, modificada pela IN/TCU 76/2016) , pois os recursos transferidos e as despesas impugnadas referem-se aos exercícios de 2011 a 2015, e os responsáveis foram notificados sobre as irregularidades pela autoridade administrativa competente em 10/10/2017 (peças 10 e 12) .
Valor de Constituição da TCE
34.  Verifica-se, também, que o valor atualizado do débito apurado (sem juros) em 1/1/2017 é de R$ 241.070,04, portanto superior ao limite mínimo de R$ 100.000,00, na forma estabelecida conforme os arts. 6º, I, e 19 da IN/TCU 71/2012, modificada pela IN/TCU 76/2016.
VERIFICAÇÃO DA EXISTÊNCIA DE OUTROS DÉBITOS
35.  Em atenção ao comando contido no item 9.4 do Acórdão 1772/2017-TCU-Plenário (Relator Ministro-Substituto Augusto Sherman) , e em atendimento ao disposto no art. 6º, § 1º, da Instrução Normativa TCU 71/2012, informa-se que não foi constatada a existência de outros débitos imputáveis aos responsáveis arrolados nestes autos em demais processos em tramitação no Tribunal. 
EXAME TÉCNICO
Esgotamento da via administrativa do Ministério da Saúde para ressarcimento do dano
36.  Preliminarmente, oportuno consignar que, nos termos do art. 23, § 1º, do Decreto 7.827/2012, que regulamenta a Lei Complementar 141/2012, e item 9.3.5.2 do Acórdão 1072/2017-TCU-Plenário (Relator Ministro Bruno Dantas) , foram esgotadas, na via administrativa de controle interno do Ministério da Saúde, as medidas para ressarcimento do dano, conforme notificações aos responsáveis em 21/9/2018 (peças 18, 20 e 22) .
Caracterização das irregularidades geradoras do dano ao erário
37.  Extrai-se da situação sintetizada na seção 'histórico' desta instrução que o tomador de contas identificou como ilícito gerador do dano as seguintes irregularidades, o que teria ocasionado um prejuízo de R$ 206.633,65:
37.1.  Irregularidade nas dispensações e/ou na documentação comprobatória de dispensações de medicamentos do Programa Farmácia Popular do Brasil, caracterizada por:
a)    Ocorrência 1: registro de dispensação de medicamentos sem notas fiscais que comprovem a aquisição;
Dispositivos violados: arts. 27, 43, e 44 da Portaria GM/MS 184/2011, vigente de 3/2/2011 a 14/5/2012; e arts. 23, 39 e 40 da Portaria GM/MS 971/2012, vigente de 15/5/2012 a 27/1/2016;
Responsáveis: Drogaria J. Cristovão/Drogaria Christiany & Cristogilda Ltda. e Sr. José Cristovão da Silva, sócio administrador desde 16/5/2000; 
Conduta: não apresentar notas fiscais que comprovem a compra e a existência em estoque dos medicamentos dispensados;
Evidência: Constatações 492472, 492473 e 492474 do relatório de auditoria 17506 do Denasus (peça 1, p. 5-10) ;
b)   Ocorrência 2: registro de dispensação de medicamentos em nome de pessoas falecidas;
Dispositivos violados: arts. 25 e 27 da Portaria GM/MS 184/2011, vigente de 3/2/2011 a 14/5/2012; e arts. 21 e 23 da Portaria GM/MS 971/2012, vigente de 15/5/2012 a 27/1/2016; 
Responsáveis: Drogaria J. Cristovão/Drogaria Christiany & Cristogilda Ltda. e Sr. José Cristovão da Silva, sócio administrador desde 16/5/2000; 
Conduta: realizar a dispensação de medicamentos em nome de pessoas falecidas;
Evidência: Constatação 492475 do relatório de auditoria 17506 do Denasus (peça 1, p. 10-11) ;
c)   Ocorrência 3: não apresentação de cópia do cupom fiscal, cupom vinculado e/ou receitas médicas solicitados;
Dispositivos violados: arts. 25, 26, 27, 43 e 44 da Portaria GM/MS 184/2011, vigente de 3/2/2011 a 14/5/2012; e arts. 21, 22, 23, 39 e 40 da Portaria GM/MS 971/2012, vigente de 15/5/2012 a 27/1/2016; 
Responsáveis: Drogaria J. Cristovão/Drogaria Christiany & Cristogilda Ltda. e Sr. José Cristovão da Silva, sócio administrador desde 16/5/2000; 
Conduta: não apresentar as cópias do cupom fiscal, cupom vinculado e/ou receitas médicas solicitados, os quais servem para atestar a legalidade das dispensações realizadas;
Evidência: Constatação 492477 do relatório de auditoria 17506 do Denasus (peça 1, p. 12-13) ;
d)   Ocorrência 4: apresentação de cupom fiscal, cupom vinculado e/ou receitas médicas com irregularidades;
Dispositivos violados: art. 44 da Portaria GM/MS 184/2011, vigente de 3/2/2011 a 14/5/2012; e art. 40 da Portaria GM/MS 971/2012, vigente de 15/5/2012 a 27/1/2016; 
Responsáveis: Drogaria J. Cristovão/Drogaria Christiany & Cristogilda Ltda. e Sr. José Cristovão da Silva, sócio administrador desde 16/5/2000; 
Conduta: apresentar cupom fiscal, cupom vinculado e/ou receitas médicas com irregularidades e/ou realizar registro de dispensação de medicamentos de forma divergente ao constante desses documentos;
Evidência: Constatação 492476 do relatório de auditoria 17506 do Denasus (peça 1, p. 11-12) .
Responsabilização da Pessoa Física dos Sócios e Dirigentes dos Estabelecimentos Comerciais e Individualização das Condutas
38.  Devido ao caráter convenial conferido à relação entre o poder público e o particular no âmbito do Programa Farmácia Popular do Brasil, conforme claramente explicitado nas Portarias que o regem, a jurisprudência do TCU tem se solidificado no sentido de que sejam responsabilizados, além da pessoa jurídica, também seus administradores, pessoalmente, a comprovar a regular aplicação dos recursos públicos desse programa submetidos às suas decisões. Nesse diapasão, acerca das irregularidades constatadas na execução do PFPB, julgados recentes do TCU, a exemplo dos acórdãos 3796/2020-TCU-1ª Câmara (Relator Ministro Vital do Rêgo) , 2395/2020-TCU-1ª Câmara (Relator Ministro-Substituto Weder de Oliveira) , e 2386/2020-TCU-1ª Câmara (Relator Ministro Augusto Sherman) , têm responsabilizado a pessoa jurídica da farmácia/drogaria credenciada em solidariedade com a pessoa física dos seus administradores, não pelo instituto da desconsideração da personalidade jurídica, mas pela obrigação de prestar contas decorrente da natureza convenial da relação jurídica estabelecida. 
39.  Sobre o assunto é claro o voto condutor do Acórdão 5259/2018-TCU-Primeira Câmara (relator ministro Vital do Rêgo) :
'Com relação à matéria de fato, como bem ressaltou o MPTCU, a norma que instituiu o PFPB (art. 2º, inciso II, da Portaria 184/2011, sucedido pelo art. 2º, inciso II, Portaria 111/2016) atribuiu ao programa, expressamente, a natureza de convênio, por meio do qual é outorgado ao particular (farmácia ou drogaria integrante da rede privada) a gestão de recursos públicos. Assim, ao assumir voluntariamente o múnus público de gestão de recursos do PFPB, o particular se submete à obrigação de prestar contas, conforme disposto no artigo 70, parágrafo único, da Constituição, e, eventual responsabilização em caso mau uso dos recursos geridos, consoante dispõe o artigo 71, inciso II, da CF/1988.
Nesse contexto, compartilho o entendimento do MPTCU, no sentido de que, ao se considerar a gestão de recursos públicos no âmbito de uma pessoa jurídica de direito privado, as decisões das pessoas naturais administradoras dessa pessoa jurídica determinam a destinação a ser dada àqueles recursos públicos. Isso faz com que, além da pessoa jurídica, também seus administradores sejam obrigados, pessoalmente, a comprovar a regular aplicação dos recursos públicos submetidos às suas decisões, a exemplo do que deliberou esta Corte no Acórdão 8969/2016-TCU-Segunda Câmara (Relator Ministro Raimundo Carreiro) .'
40.  Dessa forma, nos casos em que o estabelecimento comercial farmacêutico é uma sociedade limitada (Ltda.) , devem ser chamados aos autos a pessoa jurídica em solidariedade com as pessoas físicas dos sócios administradores, com suas responsabilidades restritas aos períodos de administração. 
41.  O caso concreto tratado nesta TCE envolve o estabelecimento comercial Drogaria J. Cristovão/Drogaria Christiany & Cristogilda Ltda., constituído sob a natureza jurídica de sociedade limitada, devendo assim serem responsabilizados também os seus sócios administradores constantes do quadro societário à época das ocorrências, conforme se verifica no Contrato Social e alterações (peça 8) , tratando-se, no caso em tela, apenas do Sr. José Cristovão da Silva, sócio administrador desde 16/5/2000.
42.  Considerando os ilícitos acima identificados, a imputação de responsabilidade atende aos pressupostos estabelecidos na jurisprudência desta Corte de Contas. Com efeito, há elementos para individualizar as condutas, o nexo de causalidade entre estas e as irregularidades geradoras do dano e está caracterizada a atuação, no mínimo culposa, dos responsáveis, conforme resumido na matriz de responsabilização anexa a esta instrução e demonstrado na descrição das ocorrências listadas no tópico retro 'Caracterização das irregularidades geradoras do dano ao erário'.
43.  Encontram-se, dessa forma, elementos probatórios nos autos que autorizam a responsabilização do estabelecimento comercial Drogaria J. Cristovão/Drogaria Christiany & Cristogilda Ltda. e do Sr. José Cristovão da Silva, na condição de sócio administrador. 
44.  Na seara do Direito Financeiro, é cediço que cabe ao responsável demonstrar, por meio da documentação exigida nos normativos do PFPB, a boa e regular aplicação dos recursos públicos federais geridos no âmbito do referido programa, ainda que tais recursos financeiros lhes tenham sido repassados posteriormente à dispensação dos medicamentos, pois fora feito com base nas informações prestadas pelo estabelecimento comercial farmacêutico à luz das exigências previamente estabelecidas e aceitas pelo ente privado. 
45.  Cabia às pessoas aqui responsabilizadas comprovar, por meio de documentos hábeis (notas fiscais de entrada, receitas médicas, cupons vinculados, cupons fiscais etc) , que as dispensações de medicamentos respeitaram os normativos do programa.
Citações
46.  Em cumprimento ao Despacho do Secretário da Secex-TCE (peça 52) , foi promovida a citação dos responsáveis por meio dos seguintes expedientes:
	Natureza
	Comunicação 
	Data de expedição
	Peça
	Destinatário
	Origem do endereço
	Data da ciência ou motivo da devolução
	Peça da ciência
	Peça da Resposta

	Citação
	Ofício 30852/2021-Seproc
	29/6/2021
	56
	Jose Cristóvão da Silva
	Receita Federal
	2/7/2021
	58
	60

	Citação
	Ofício 30855/2021-Seproc
	29/6/2021
	55
	Drogaria Christiany & Cristogilda Ltda
	Receita Federal
	2/7/2021
	57
	60

Alegações de defesa
47.  No documento constante da peça 60, os responsáveis apresentaram as seguintes alegações:
Primeira
48.  Com relação à ocorrência de 'registro de dispensação de medicamentos sem notas fiscais que comprovem a aquisição', alegam que todas as transações realizadas pela empresa no âmbito do Programa Farmácia Popular do Brasil teriam sido idôneas e os destinatários do Programa teriam sido atendidos a contento e recebido os medicamentos conforme prescrição médica.
49.  Alegam que a Portaria GM/MS 971/2012, vigente à época, ao contrário da atual Portaria 111/2016, não exigia a correspondência entre o código de barras preenchido no sistema autorizador e o código de barras do medicamento entregue ao cliente.
50.  Alegam que, durante a vigência da Portaria GM/MS 971/2012, a Farmácia/Drogaria poderia, ao dispensar cloridrato de nafazolina, entregar ao beneficiário medicamento com código de barras distinto daquele registrado no sistema, sem que isso representasse qualquer irregularidade. Alega que era, dessa forma, perfeitamente possível registrar no sistema a venda de cloridrato de nafazolina produzido pelo laboratório X, e, ao dispensá-lo ao beneficiário, entregar aquele formulado pelo laboratório Y, com o mesmo princípio ativo.
51.  Alegam que, embora fosse permitido, naquele tempo, entregar medicamentos com código de barra distinto daquele registrado no sistema, tal situação ocasionava aparente descompasso entre o estoque existente e a quantidade de medicamentos vendidos, o que teria ocorrido no presente caso.
52.  Alegam que em momento algum teria havido vendas simuladas de medicamentos no âmbito do Programa Farmácia Popular do Brasil, tampouco teria ocorrido fraude ou lesão ao erário, pois todos os pacientes/usuários teriam recebido os medicamentos e o Denasus, em momento algum, teria demonstrado que isso não teria ocorrido. 
53.  Alegam, por fim, que o Denasus teria desconsiderado diversas notas fiscais que comprovariam a existência de estoque em quantidade compatível com as vendas realizadas, sob o pretexto de que os códigos de barras eram divergentes.
Análise
54.  A irregularidade consubstanciada no 'registro de dispensação de medicamentos sem a comprovação da aquisição por meio de notas fiscais' ocorre em virtude de as farmácias/drogarias solicitarem autorização para dispensar um medicamento com um determinado código EAN (código de barras) e não comprovarem posteriormente que esse medicamento de fato existia em estoque ou que tenha sido adquirido, não apresentando a respectiva nota fiscal ou apresentando a de um medicamento com código EAN diverso.
55.  Conforme art. 17 da Portaria GM/MS 971/2012, vigente à época, a autorização de dispensação de medicamentos e correlatos será processada por meio eletrônico, em tempo real, com base no código de barras (EAN) disposto na embalagem do medicamento e/ou correlato. Dessa forma, não pode a farmácia dispensar um medicamento com código EAN diferente do que foi autorizado.
56.  A Portaria GM/MS 111/2016, de forma a deixar ainda mais clara tal necessidade, adicionou parágrafo único ao art. 16 (o qual corresponde ao art. 17 da Portaria GM/MS 971/2012) , com a informação de que o código de barras informado no sistema autorizador de vendas deverá ser igual ao código de barras da embalagem do medicamento e/ou correlato dispensado ao beneficiário, bem como adicionou aos exemplos de irregularidade constantes do art. 37 a dispensação ao beneficiário de medicamento e/ou correlato contendo o código de barras diverso daquele informado no sistema autorizador de vendas.
57.  De forma a se comprovar que o medicamento foi de fato dispensado ao beneficiário é necessário apresentar a nota fiscal de aquisição, devendo o código de barras do medicamento adquirido ser igual ao do dispensado. Caso o medicamento dispensado não possua nota fiscal de aquisição, é caracterizada, nos termos do art. 40 da Portaria GM/MS 971/2012, prática de irregularidade, considerando-se indevido o ressarcimento recebido em virtude da dispensação de medicamento inexistente, devendo o estabelecimento, conforme art. 43, recolher aos cofres públicos o débito correspondente ao valor repassado.
58.  Por fim, conforme voto proferido pelo Ministro-Substituto Weder de Oliveira no Acórdão 4282/2022-TCU-Primeira Câmara, de sua relatoria, a não apresentação das notas fiscais de aquisição dos medicamentos dispensados constitui falha de natureza grave, que impede a comprovação da compatibilidade entre o que foi adquirido dos fornecedores e o que foi dispensado, e, portanto, a regularidade dos pagamentos pleiteados e efetuados pelo Ministério. Na mesma linha, o Ministro Jorge Oliveira no voto do Acórdão 4278/2022-TCU-Primeira Câmara, de sua relatoria, entendeu que a ausência dessa documentação não constitui mera falha formal, mas é fator essencial para a demonstração do necessário nexo entre a compra dos medicamentos pela farmácia e a respectiva venda aos clientes.
59.  Não assiste, dessa forma, razão aos defendentes.
Segunda
60.  Com relação à ocorrência de 'registro de dispensação de medicamentos em nome de pessoas falecidas', alegam que não teria havido má-fé ao realizar tais procedimentos, e que tal irregularidade teria decorrido em razão da complexidade na execução do programa e falhas internas da empresa.
61.  Alegam que, à época dos fatos, o sistema de vendas permitia que situações como esta ocorressem e, em virtude disso, o próprio sistema foi posteriormente corrigido pelo Ministério da Saúde, de maneira que, atualmente, dispensações desta natureza seriam imediatamente bloqueadas.
62.  Alegam, por fim, que com vistas a demonstrar boa-fé e vontade de reparar os erros cometidos, no que se refere a este apontamento, a empresa teria promovido a devolução dos valores relativos a essas vendas.
Análise
63.  Em que pese o sistema não identificar, à época, o óbito do beneficiário, o art. 23 da Portaria GM/MS 971/2012, vigente à época, estabelecia que:
'Art. 23. Para a comercialização e a dispensação dos medicamentos e/ou correlatos no âmbito do PFPB, as farmácias e drogarias devem obrigatoriamente observar as seguintes condições:
I - apresentação pelo paciente, de documento oficial com foto no qual conste o seu número de CPF, e sua fotografia; e
II - apresentação de prescrição médica, no caso de medicamentos, ou prescrição, laudo ou atestado médico, no caso de correlatos, com as seguintes informações:
a) número de inscrição do médico no CRM, assinatura e carimbo médico e endereço do estabelecimento de saúde;
b) data da expedição da prescrição médica; e
c) nome e endereço residencial do paciente.'
64.  Ainda, de acordo com o art. 28 da mesma Portaria: 
'Art. 28. Fica dispensada a obrigatoriedade da presença física do paciente, titular da prescrição, laudo ou atestado médico, quando se enquadrar nas seguintes condições:
I - incapacidade nos termos dos art. 3º e 4º do Código Civil, desde que comprovado; e
II - pessoas idosas, com idade igual ou superior a 60 anos.
§ 1º A dispensação dos medicamentos e/ou correlatos, nos casos previstos nos incisos I e II do 'caput', somente será realizada mediante apresentação dos seguintes documentos:
I - do paciente, titular da receita, de documento oficial com foto, o qual conste o seu número de CPF, salvo menor de idade que permite a apresentação da certidão de nascimento; e
II - do representante legal, o qual assumirá, juntamente com o estabelecimento, as responsabilidades pela efetivação da transação: CPF e RG.'
65.  Para se eximir da responsabilidade pelo registro de dispensação de medicamentos em nome de pessoas falecidas é preciso apresentar a documentação que identifique o responsável por comprar os medicamentos em nome de pessoa falecida, o que não ocorreu.
66.  Embora os responsáveis tenham promovido o recolhimento de R$ 1.115,29, em 14/11/2017, tal valor não será creditado em seu favor, já que tal valor já foi deduzido pelo Tomador de Contas Especial, conforme item 'VII' do relatório do tomador de contas 350/2020 (peça 41, p. 11) .
Terceira
67.  Com relação à ocorrência de 'apresentação de cupom fiscal, vinculado e/ou receitas médicas com irregularidades', alegam que pode ter ocorrido alguma irregularidade por parte da empresa no manuseio do Programa Farmácia Popular devido à sua complexidade, mas que nunca teria agido de má-fé com objetivo de fraudar os cofres públicos, e sempre teria procurado trabalhar e se pautar segundo as regras e normas que norteiam o Programa Aqui Tem Farmácia Popular.
68.  Alegam ainda que o gestor do PFPB nunca teria oferecido treinamento para instruir as empresas no manuseio do programa e, muitas vezes, por falta de orientação e instrução, fatos como esse acabariam acontecendo, mas que tais irregularidades seriam erros meramente de gestão e pontuais, para os quais a própria norma traria as penalidades.
69.  Alegam que em momento algum teria sido demonstrado pelo DENASUS na auditoria realizada que a empresa ou seu sócio teria lesado o erário, ou que teria havido cometimento de fraude, ou que os clientes/pacientes não teriam recebido os medicamentos. 
70.  Alegam que, por mais que tivesse ocorrido alguma irregularidade, o que não seria fraude ou prejuízo ao erário, a própria Portaria que regulamenta o Programa Aqui Tem Farmácia Popular traria que, em casos de irregularidades, a empresa deveria pagar uma multa de até 10%, calculada sobre o montante das vendas efetuadas no âmbito do PFPB referente aos últimos 3 meses completos das transações consolidadas. Alegam, portanto, que se este órgão julgar que teria ocorrido alguma irregularidade, que haja então a aplicação desta multa, e não a prevista no art. 57 da Lei 8443 c/c art. 267 do RI/TCU.
Análise
71.  A participação no Programa Farmácia Popular do Brasil - PFPB se dá por meio de adesão, de forma que as farmácias e drogarias que pretendem participar devem atender aos critérios previstos nas Portarias que o regulamentam. A participação não constitui uma obrigatoriedade aos estabelecimentos farmacêuticos, mas sim uma manifestação de vontade, com celebração de convênio entre o estabelecimento e o Ministério da Saúde. As normas instituidoras do PFPB são de consulta pública e devem ser cumpridas pelos estabelecimentos que desejem dele participar, devendo, inclusive, atestar estar cientes de todo o conteúdo e exigências previstas, mediante apresentação de requerimento e assinatura de termo de adesão. 
72.  Para atestar a veracidade e legalidade das dispensações realizadas é obrigatório armazenar e manter, por um prazo de 5 anos, as notas fiscais de aquisição dos medicamentos e/ou correlatos do Programa junto aos fornecedores, os cupons fiscais de venda, os cupons vinculados assinados pelos clientes e as respectivas receitas médicas. A ausência ou o vício em qualquer um desses documentos torna impossível atestar a legalidade da dispensação. 
73.  Tal obrigação decorre da Portaria GM/MS 971/2012:
'Art. 22. O estabelecimento deve manter por 5 (cinco) anos para apresentação, sempre que necessário, as vias assinadas dos cupons vinculados e cupons fiscais em ordem cronológica de emissão, com arquivamento de 2 (duas) cópias, uma em meio físico e outra em meio magnético e/ou arquivo digitalizado, no próprio estabelecimento.
Art. 23. Para a comercialização e a dispensação dos medicamentos e/ou correlatos no âmbito do PFPB, as farmácias e drogarias devem obrigatoriamente observar as seguintes condições:
I - apresentação pelo paciente, de documento oficial com foto no qual conste o seu número de CPF, e sua fotografia; e
II - apresentação de prescrição médica, no caso de medicamentos, ou prescrição, laudo ou atestado médico, no caso de correlatos, com as seguintes informações:
a) número de inscrição do médico no CRM, assinatura e carimbo médico e endereço do estabelecimento de saúde;
b) data da expedição da prescrição médica; e
c) nome e endereço residencial do paciente. 
§ 1º As farmácias e drogarias deverão providenciar 2 (duas) cópias legíveis da prescrição, laudo ou atestado médico apresentado pelo paciente no ato da compra, arquivando-as uma em meio físico e outra em meio magnético e/ou arquivo digitalizado no próprio estabelecimento, e mantê-las por 5 (cinco) anos para apresentação sempre que for solicitado.
§ 2º Caberá as farmácias e drogarias manter por um prazo de 5 (cinco) anos para apresentação, sempre que necessário, as notas fiscais de aquisição dos medicamentos e/ou correlatos do PFPB junto aos fornecedores, com arquivamento de 2 (duas) cópias, uma em meio físico e outra em meio magnético e/ou arquivo digitalizado, no próprio estabelecimento. 
§ 3º No caso de não ser possível a guarda das cópias dos documentos de que tratam os §§ 1º e 2º em meio magnético e/ou arquivo digitalizado no próprio estabelecimento, as farmácias e drogarias poderão arquivá-las em meio físico na respectiva empresa que a ela presta serviços contábeis ou em outro estabelecimento de sua preferência.'
74.  Os alegados erros de gestão são, na verdade, o descumprimento do disposto na Portaria GM/MS 971/2012 e caracteriza, conforme o art. 40, prática de irregularidade, devendo o estabelecimento, nos termos do art. 43, recolher aos cofres públicos o débito correspondente ao Valor de Referência repassado pelo Ministério da Saúde nas transações consideradas irregulares, sem prejuízo da multa prevista no art. 45.
75.  Cumpre novamente repisar o fato de que foi assinado requerimento e termo de adesão - RTA, no qual foi requerida a habilitação nas condições estabelecidas pela Portaria GM/MS 971/2012, condições dentre as quais está a de possuir pessoal treinado para atuar no PFPB, de acordo com as normas e procedimentos estabelecidos (art. 10, X) , bem como atestou, por escrito, estar 'ciente de todo o seu conteúdo e de suas exigências, que satisfaz, aceita e se compromete a cumprir'.
76.   No âmbito do TCU, é considerado de boa-fé o responsável que, embora tenha concorrido para o dano ao erário ou outra irregularidade, seguiu as normas pertinentes, os preceitos e os princípios do direito. A análise, portanto, é feita sob o ponto de vista objetivo, sem que seja necessária a comprovação de má-fé (dolo) , mas apenas da ausência de boa-fé objetiva (Acórdão 7936/2018-TCU-Segunda Câmara, Relator Ministro-Substituto Augusto Sherman) .
77.  Dessa forma, não é possível atestar a boa-fé dos responsáveis, já que o dano decorreu justamente do descumprimento das normas e princípios do Programa Farmácia Popular do Brasil - PFPB.
78.  Por fim, quanto à alegação de que a própria norma traria as penalidades, o que dispensaria a aplicação da multa prevista no art. 57 da Lei 8443 c/c Art. 267 do RI/TCU, cumpre salientar que se tratam de penalidades distintas. Enquanto a multa prevista no Art. 42 da Portaria GM/MS 971/2012 é aplicada no caso de descumprimento de qualquer das regras nela estabelecidas, a multa do art. 57 da Lei 8443 c/c art. 267 do RI/TCU é aplicada quando o responsável é julgado em débito pelo TCU.
79.  Como os defendentes não recolheram aos cofres públicos o débito correspondente ao valor de referência repassado pelo Ministério da Saúde nas transações consideradas irregulares, conforme disposto no art. 43 da Portaria GM/MS 971/2012, foi instaurada a Tomada de Contas Especial e, caso sejam julgados em débito, deverá ser aplicada a multa do art. 57 da Lei 8443 c/c art. 267 do RI/TCU.
80.  Não assiste, dessa forma, razão aos defendentes.
Culpabilidade
81.  No âmbito do TCU, é considerado de boa-fé o responsável que, embora tenha concorrido para o dano ao erário ou outra irregularidade, seguiu as normas pertinentes, os preceitos e os princípios do direito. A análise, portanto, é feita sob o ponto de vista objetivo, sem que seja necessária a comprovação de má-fé (dolo) , mas apenas da ausência de boa-fé objetiva (Acórdão 7936/2018-TCU-Segunda Câmara, Relator Ministro-Substituto Augusto Sherman) .
82.  Dessa forma, não é possível atestar a boa-fé dos responsáveis, já que o dano decorreu justamente do descumprimento das normas e princípios do Programa Farmácia Popular do Brasil - PFPB. É possível afirmar que os responsáveis tinham consciência da ilicitude dos atos, haja vista terem assinado termo de adesão no qual requereram a habilitação nas condições estabelecidas pela Portaria que rege o Programa, da qual declararam expressamente estar cientes de todo o conteúdo e exigências, tal como a de possuir pessoal treinado para atuar no PFPB, tendo aceitado e se comprometido a cumprir.
CONCLUSÃO
83.  Em face da análise promovida na seção 'Exame Técnico', propõe-se rejeitar as alegações de defesa apresentadas pelo estabelecimento comercial Drogaria J. Cristovão/Drogaria Christiany & Cristogilda Ltda. e pelo Sr. José Cristovão da Silva, uma vez que não foram suficientes para sanear as irregularidades a eles atribuídas.
84.  Por fim, inexistindo nos autos elementos que demonstrem a boa-fé dos responsáveis ou a ocorrência de outros excludentes de culpabilidade, conforme exposto na seção 'Culpabilidade', devem suas contas ser, desde logo, julgadas irregulares, nos termos do art. 202, § 6º, do RI/TCU, procedendo-se à sua condenação em débito e à aplicação da multa prevista no art. 57 da Lei 8.443/1992. 
PROPOSTA DE ENCAMINHAMENTO
85.  Diante do exposto, submetem-se os autos à consideração superior, propondo:
a)   rejeitar as alegações de defesa apresentadas pelo estabelecimento comercial Drogaria J. Cristovão/Drogaria Christiany & Cristogilda Ltda. e pelo Sr. José Cristovão da Silva;
b)   com fundamento nos arts. 1º, I, 16, III, 'b' e 'c', da Lei 8.443/1992 c/c os arts. 19 e 23, III, da mesma Lei, e com arts. 1º, I, 209, II e III, 210 e 214, III, do RI/TCU, que sejam julgadas irregulares as contas do estabelecimento comercial Drogaria J. Cristovão/Drogaria Christiany & Cristogilda Ltda. e do Sr. José Cristovão da Silva, e condená-los, solidariamente, ao pagamento das quantias a seguir especificadas, com a fixação do prazo de quinze dias, a contar das notificações, para comprovar, perante o Tribunal (art. 214, III, 'a', do RI/TCU) , o recolhimento das dívidas aos cofres do Fundo Nacional de Saúde, atualizadas monetariamente e acrescidas dos juros de mora, calculados a partir das datas discriminadas, até a data dos recolhimentos, na forma prevista na legislação em vigor, abatendo-se, na oportunidade, os valores já ressarcidos:
	DATA DA OCORRÊNCIA
	VALOR ORIGINAL
 (R$) 

	31/8/2011
	25,56

	14/3/2013
	555,53

	14/3/2013
	2.150,55

	14/3/2013
	13,46

	14/3/2013
	77,34

	8/4/2013
	387,98

	16/4/2013
	1.523,61

	16/4/2013
	13,77

	31/5/2013
	324,96

	31/5/2013
	1.122,66

	4/6/2013
	312,46

	4/6/2013
	1.416,69

	4/6/2013
	13,46

	4/6/2013
	16,18

	1º/7/2013
	1.202,85

	1º/7/2013
	13,46

	2/7/2013
	196,06

	2/7/2013
	11,38

	2/7/2013
	4,80

	29/7/2013
	113,80

	29/7/2013
	13,46

	29/7/2013
	4,80

	29/7/2013
	989,01

	30/8/2013
	1.202,85

	30/8/2013
	640,59

	30/8/2013
	38,36

	1º/10/2013
	628,19

	2/10/2013
	668,25

	2/10/2013
	13,77

	12/11/2013
	1.455,95

	12/11/2013
	507,87

	6/12/2013
	942,70

	6/12/2013
	347,49

	6/12/2013
	13,77

	6/12/2013
	49,78

	30/12/2013
	35,96

	30/12/2013
	80,19

	30/12/2013
	1.065,20

	30/12/2013
	38,36

	7/2/2014
	2.403,63

	28/2/2014
	21,60

	28/2/2014
	26,73

	28/2/2014
	2.771,41

	28/2/2014
	36,00

	28/2/2014
	13,77

	16/4/2014
	992,48

	16/4/2014
	13,77

	16/4/2014
	53,96

	16/4/2014
	473,85

	12/5/2014
	2.723,46

	12/5/2014
	267,30

	12/5/2014
	38,36

	30/5/2014
	13,77

	30/5/2014
	9,60

	30/5/2014
	427,68

	30/5/2014
	1.519,27

	30/5/2014
	65,34

	30/5/2014
	27,54

	7/7/2014
	35,96

	7/7/2014
	4,80

	7/7/2014
	8.208,72

	7/7/2014
	64,76

	8/7/2014
	27,23

	8/7/2014
	7,54

	8/7/2014
	2.319,84

	8/7/2014
	4,32

	31/7/2014
	7.511,76

	31/7/2014
	4,80

	31/7/2014
	91,74

	1º/8/2014
	2.412,99

	1º/8/2014
	18,09

	1º/9/2014
	8.615,37

	1º/9/2014
	43,20

	1º/9/2014
	28,80

	9/9/2014
	1.684,80

	9/9/2014
	13,46

	9/9/2014
	4,32

	1º/10/2014
	81,52

	1º/10/2014
	5.429,67

	1º/10/2014
	153,48

	2/10/2014
	1.801,44

	2/10/2014
	3,77

	2/10/2014
	31,86

	3/11/2014
	2.104,38

	3/11/2014
	6.933,46

	3/11/2014
	2,40

	3/11/2014
	56,36

	3/11/2014
	18,09

	28/11/2014
	2.616,30

	28/11/2014
	25,56

	28/11/2014
	18,09

	1º/12/2014
	16,80

	1º/12/2014
	9.889,46

	1º/12/2014
	67,16

	14/1/2015
	2,40

	14/1/2015
	6.566,45

	14/1/2015
	2.632,50

	14/1/2015
	136,68

	14/1/2015
	4,32

	9/2/2015
	8.215,50

	9/2/2015
	16,80

	9/2/2015
	142,64

	10/2/2015
	2.042,82

	10/2/2015
	18,09

	3/3/2015
	2,40

	3/3/2015
	2.065,50

	3/3/2015
	11.495,62

	3/3/2015
	31,59

	3/3/2015
	31,20

	3/3/2015
	13,77

	2/4/2015
	2.573,37

	2/4/2015
	9.453,23

	2/4/2015
	2,40

	2/4/2015
	36,00

	5/5/2015
	11.105,33

	5/5/2015
	2.285,82

	5/5/2015
	40,80

	5/5/2015
	13,77

	5/5/2015
	83,20

	12/6/2015
	2,40

	12/6/2015
	7.573,80

	12/6/2015
	57,60

	15/6/2015
	1.202,85

	15/6/2015
	41,31

	3/7/2015
	12,00

	3/7/2015
	7.365,90

	3/7/2015
	132,00

	6/7/2015
	6,28

	6/7/2015
	2.074,47

	6/7/2015
	13,77

	5/8/2015
	7.835,40

	5/8/2015
	37,20

	5/8/2015
	16,80

	5/8/2015
	50,10

	6/8/2015
	3.070,85

	6/8/2015
	6,28

	31/8/2015
	2.233,16

	31/8/2015
	11.111,40

	31/8/2015
	27,54

	31/8/2015
	75,30

	31/8/2015
	110,70

	31/8/2015
	27,19

	31/8/2015
	70,80

	31/8/2015
	74,73

	14/10/2015
	8.458,20

	14/10/2015
	4,80

	14/10/2015
	24,22

	14/10/2015
	14,40

	14/10/2015
	2.538,82

	30/10/2015
	1.962,60

	30/10/2015
	901,25

	30/10/2015
	2,40

c)   aplicar ao estabelecimento comercial Drogaria J. Cristovão/Drogaria Christiany & Cristogilda Ltda. e ao Sr. José Cristovão da Silva, individualmente, a multa prevista no art. 57 da Lei 8.443/1992 c/c o art. 267 do RI/TCU, com a fixação do prazo de quinze dias, a contar das notificações, para comprovar, perante o Tribunal (art. 214, III, 'a', do RI/TCU) , o recolhimento das dívidas aos cofres do Tesouro Nacional, atualizadas monetariamente desde a data do acórdão até a dos efetivos recolhimentos, se forem pagas após o vencimento, na forma da legislação em vigor; 
d)   autorizar, desde logo, nos termos do art. 28, II, da Lei 8.443/1992, a cobrança judicial das dívidas, caso não atendidas as notificações;
e)   autorizar, desde logo, e com fundamento no art. 26, da Lei 8.443/1992 c/c o art. 217, do RI/TCU, caso seja do interesse dos responsáveis, o parcelamento das dívidas em até 36 parcelas, devendo incidir, sobre cada uma, os encargos legais devidos, sem prejuízo de alertá-los de que, caso optem por essa forma de pagamento, a falta de comprovação do recolhimento de qualquer parcela implicará o vencimento antecipado do saldo devedor, nos termos do art. 26, parágrafo único, e 59, da Lei 8.443/1992 c/c o art. 217, § 2º, do RI/TCU;
f)   enviar cópia do acórdão que vier a ser prolatado à Procuradoria da República no Estado de Minas Gerais, nos termos do § 3º do art. 16 da Lei 8.443/1992, c/c o § 7º do art. 209 do RI/TCU, para adoção das medidas cabíveis, e ao Fundo Nacional de Saúde e aos responsáveis, para ciência, e informar-lhes que a deliberação, acompanhada do Relatório e do Voto que a fundamenta, está disponível para a consulta no endereço www.tcu.gov.br/acordaos, além de esclarecer que, caso requerido, o TCU poderá fornecer sem custos as correspondentes cópias, de forma impressa;
g)    informar à Procuradoria da República no Estado de Minas Gerais que, nos termos do parágrafo único do art. 62 da Resolução TCU 259/2014, os procuradores e membros do Ministério Público credenciados nesta Corte podem acessar os presentes autos de forma eletrônica e automática, ressalvados apenas os casos de eventuais peças classificadas como sigilosas, as quais requerem solicitação formal".
O MP/TCU, representado pelo subprocurador-geral Paulo Soares Bugarin, manifestou-se conforme a seguir[footnoteRef:3]: [3:  Peça 65.] 
"Trata-se de tomada de contas especial instaurada pelo Fundo Nacional de Saúde (FNS) , em que responsabiliza a sociedade empresária Drogaria J. Cristóvão/Drogaria Christiany & Cristogilda Ltda. e seu administrador, Sr. José Cristóvão da Silva, por aplicação irregular de recursos do Programa Farmácia Popular do Brasil - Aqui Tem Farmácia Popular (PFPB) no período de 31/8/2011 a 30/10/2015.
2.  As irregularidades foram identificadas em auditoria realizada pelo Departamento Nacional de Auditoria do SUS (Denasus) entre 11/9/2017 e 24/11/2017. Segundo constatado, o estabelecimento comercial conveniado ao PFPB teria cometido infrações nas dispensações e na documentação comprobatória requerida pelo Programa. No conjunto, as irregularidades resultaram em dano ao erário equivalente a R$ 206.633,65 em valores históricos.
3.  Na fase externa desta TCE, os responsáveis foram regularmente citados e apresentaram alegações de defesa (peça 60) . Os argumentos trazidos foram devidamente analisados pela SecexTCE (peça 62) , que concluiu pela insuficiência desses elementos para elidir as irregularidades apontadas ou para excluir a responsabilidade identificada nos autos.
4.  A unidade técnica também verificou a inocorrência de prescrição e a ausência de elementos demonstrativos de boa-fé objetiva dos responsáveis. Por conseguinte, propôs julgar irregulares as contas da Drogaria J. Cristóvão/Drogaria Christiany & Cristogilda Ltda. e do Sr. José Cristóvão da Silva, condená-los solidariamente ao recolhimento do débito indicado e aplicar-lhes individualmente multa proporcional ao dano, além de enviar cópia da deliberação à Procuradoria da República em Minas Gerais.
5.  Considerando adequadas as análises efetuadas pela unidade técnica, este representante do Ministério Público de Contas alinha-se integralmente ao encaminhamento proposto (peça 62) ".
É o relatório.

Altivo Bernardes de Abreu Oliveira (OAB/MG 110.033), representando José Cristóvão da Silva e Drogaria Christiany & Cristogilda Ltda.

Subprocurador-Geral Paulo Soares Bugarin.

TOMADA DE CONTAS ESPECIAL. FUNDO NACIONAL DE SAÚDE (FNS). PROGRAMA FARMÁCIA POPULAR DO BRASIL - AQUI TEM FARMÁCIA POPULAR (PFPB). IRREGULARIDADES NAS DISPENSAÇÕES E/OU NA DOCUMENTAÇÃO COMPROBATÓRIA DE DISPENSAÇÕES DE MEDICAMENTOS DO PROGRAMA. CITAÇÃO. REJEIÇÃO DAS ALEGAÇÕES DE DEFESA. CONTAS IRREGULARES. DÉBITO. MULTA. COMUNICAÇÕES.

TOMADA DE CONTAS ESPECIAL (TCE)

Unidade de Auditoria Especializada em Tomada de Contas Especial (AudTCE).

Em exame, tomada de contas especial instaurada pelo Fundo Nacional de Saúde (FNS) em desfavor do estabelecimento comercial Drogaria J. Cristóvão/Drogaria Christiany & Cristogilda Ltda., localizado em Sobrália/MG, e do Sr. José Cristóvão da Silva, sócio-administrador da entidade, em razão da aplicação irregular de recursos do Sistema Único de Saúde (SUS) no âmbito do Programa Farmácia Popular do Brasil - Aqui Tem Farmácia Popular (PFPB) , no período de 1º/1/2013 a 30/9/2015.
O Departamento Nacional de Auditoria do SUS (Denasus) realizou auditoria na referida farmácia entre 11/9/2017 e 24/11/2017 e apurou a ocorrência de dano ao erário calculado em R$ 206.633,65, em valores históricos, a ser ressarcido aos cofres do Fundo Nacional de Saúde[footnoteRef:2]. [2:  Peças 1-5.] 
As irregularidades que deram origem a esta tomada de contas especial foram assim descritas na matriz de responsabilização[footnoteRef:3] elaborada pelo tomador de contas[footnoteRef:4]: [3:  Peça 40.]  [4:  O detalhamento do débito consta da matriz de responsabilização (peça 40) , do relatório do Denasus (peça 3, p. 19-41) e do relatório do tomador de contas (peça 41) .] 
"Pagamentos irregulares na dispensação de medicamentos por meio do Programa Farmácia Popular do Brasil, evidenciada nas constatações constantes do Relatório de Auditoria do Denasus nº 17506, caracterizada por: a) Registro de dispensação de medicamentos ou correlatos, em nome de pessoas falecidas. b) Registro de dispensação de medicamentos e correlatos sem a comprovação da aquisição por meio de notas fiscais. c) Irregularidades na análise de cupons e receitas médicas apresentados. d) Não apresentação de cópias dos cupons vinculados e receitas médicas solicitadas."
 (...) Condutas:
DROGARIA CHRISTIANY & CRISTOGILDA LTDA:
Faturar e receber irregularmente recursos oriundo do Programa Farmácia Popular do Brasil, por não comprovar o atendimento de requisitos legais de dispensações de medicamentos.
JOSE CRISTOVÃO DA SILVA:
Faturar e receber irregularmente recursos oriundo do Programa Farmácia Popular do Brasil, por não comprovar o atendimento de requisitos legais de dispensações de medicamentos".
Segundo o relatório do tomador de contas, os débitos relacionados a cada tipo de irregularidade constatada são os discriminados a seguir[footnoteRef:5]: [5:  Peça 41, p. 2-41.] 
registro de dispensação de medicamentos e correlatos sem a comprovação da aquisição por meio de notas fiscais: R$ 203.736,68;
registro de dispensação de medicamentos ou correlatos em nome de pessoas falecidas: R$ 1.539,79[footnoteRef:6]; [6:  Tal valor já representa o saldo residual após o recolhimento, pela farmácia, de R$ 1.115,29, em 14/11/2017, antes da conclusão da auditoria do Denasus e do envio dos ofícios de cobrança, conforme esclarecido no relatório do tomador de contas.] 
não apresentação de cópia do cupom fiscal, cupom vinculado e/ou receitas médicas solicitados: R$ 520,20;
apresentação de cupom fiscal, cupom vinculado e/ou receitas médicas com irregularidades: R$ 836,98.
O órgão de controle interno anuiu às referidas conclusões[footnoteRef:7]. [7:  Peças 44-46.] 
Em sua instrução inicial, a SecexTCE concluiu pela citação do estabelecimento comercial Drogaria J. Cristóvão/Drogaria Christiany & Cristogilda Ltda. e do Sr. José Cristóvão da Silva[footnoteRef:8], nos seguintes termos: [8:  Peças 50-52.] 
"a) Irregularidade: irregularidade nas dispensações e/ou na documentação comprobatória de dispensações de medicamentos do Programa Farmácia Popular do Brasil, caracterizada por:
a.1) registro de dispensação de medicamentos sem notas fiscais que comprovem a aquisição;
a.2) registro de dispensação de medicamentos em nome de pessoas falecidas;
a.3) não apresentação de cópia do cupom fiscal, vinculado e/ou receitas médicas solicitados;
a.4) apresentação de cupom fiscal, vinculado e/ou receitas médicas com irregularidades;
b) Conduta: não atender aos requisitos formais dispensação e/ou de guarda e apresentação dos documentos comprobatórios das dispensações e das aquisições dos medicamentos, não apresentando-os quando solicitado pelos órgãos de controle ou apresentando-os parcialmente ou com falhas;
c) Nexo de causalidade: as dispensações de medicamentos realizadas em desrespeito às normas do programa, bem como a não comprovação da guarda dos documentos comprobatórios aquisições de medicamentos e das dispensações, não apresentando-os quando solicitados pelos órgãos de controle, prejudica a aferição do nexo causal da despesa e, por conseguinte, o a verificação do atingimento dos objetivos do programa, caracterizando dano ao erário;
d) Dispositivos violados: arts. 25, 26, 27, 43, e 44 da Portaria GM/MS nº 184/2011, vigente de 3/2/2011 a 14/5/2012; e arts. 21, 22, 23, 39 e 40 da Portaria GM/MS nº 971/2012, vigente de 15/5/2012 a 27/1/2016; 
e) Evidência: constatações 492472, 492473, 492474, 492475, 492477 e 492476, conforme Relatório de Auditoria do Denasus nº 17506 (peça 1) ; (...) ".
A SecexTCE, após analisar as alegações de defesa apresentadas pelos responsáveis, concluiu que não foram suficientes para afastar as irregularidades a eles imputadas.
Desse modo, propôs a rejeição das alegações de defesa apresentadas pelo estabelecimento comercial Drogaria J. Cristóvão/Drogaria Christiany & Cristogilda Ltda. e pelo Sr. José Cristóvão da Silva, o julgamento pela irregularidade das contas, a condenação ao ressarcimento e aplicação da multa prevista no art. 57 da Lei 8.443/1992.
Quanto à prescrição, entendeu não ter ocorrido a prescrição da pretensão sancionatória e ressarcitória do Tribunal à luz dos critérios estabelecidos na Resolução TCU 344/2022[footnoteRef:9] [9:  Peça 62.] 
O representante do MP/TCU, subprocurador-geral Paulo Soares Bugarin, endossou a proposta da secretaria[footnoteRef:10]. [10:  Peça 113.] 
II
Acolho a proposta de encaminhamento formulada pela secretaria, a qual recebeu o endosso do Ministério Público de Contas, e adoto seus fundamentos como razões de decidir.
Inicialmente, cabe registrar que, conforme demonstrado no parágrafo 29 da instrução de mérito, reproduzida integralmente no relatório precedente, não ocorreu, a prescrição das pretensões ressarcitória e punitiva (art. 2º da Resolução TCU 344/2022) , ainda que na modalidade intercorrente (art. 8º) [footnoteRef:11]. [11:  Peça 62, p. 4-5.] 
É pertinente ressaltar que os ajustes firmados no âmbito do Programa Farmácia Popular têm natureza convenial, conforme portarias GM/MS 184/2011, GM/MS 971/2012, GM/MS 111/2016 e a portaria de consolidação GM/MS 5/2017, assim como a jurisprudência desta Corte[footnoteRef:12]. Podem, portanto, ser responsabilizados a pessoa jurídica e seus administradores, pessoalmente, em caso de não comprovação da regular aplicação dos recursos públicos que foram por eles geridos. [12:  Vide Acórdão 5259/2018-TCU-Primeira Câmara, de relatoria do ministro Vital do Rêgo.] 
Resumo, a seguir, as alegações de defesa apresentadas pela entidade empresarial e pelo administrador, de forma conjunta[footnoteRef:13], e as respectivas análises da unidade instrutiva. [13:  Peça 60.] 
Com relação à ocorrência de "registro de dispensação de medicamentos sem notas fiscais que comprovem a aquisição", os responsáveis alegaram que o Denasus desconsiderou as notas fiscais de medicamentos cujos códigos de barras eram diferentes daqueles registrados no sistema e asseveram que "em momento algum houve qualquer simulação de vendas de medicamentos, tampouco ocorreu venda fictícia de quaisquer fármacos".
Acrescentaram que a portaria GM/MS 971/2012[footnoteRef:14], vigente à época, diferentemente da atual portaria GM/MS 111/2016, que a sucedeu, não exigia a correspondência entre o código de barras preenchido no sistema autorizador e o código de barras do medicamento entregue ao cliente, de modo que poderia haver a entrega ao beneficiário de medicamento com código de barras distinto daquele registrado no sistema, "uma vez que os códigos de barra de cada laboratório são distintos", sem que tal fato representasse irregularidade. [14:  Disponível em: . Acesso em: 9 mar. 2023.] 
A então SecexTCE refutou tais argumentos, assinalando que o art. 17 da portaria GM/MS 971/2012 previa que a autorização de dispensação de medicamentos e correlatos deveria ser processada "por meio eletrônico, em tempo real, com base no código de barras EAN disposto na embalagem do medicamento e/ou correlato", concluindo, dessa forma, que não poderia a farmácia dispensar um medicamento com código EAN diferente do que foi autorizado.
A unidade instrutiva adicionou que, de forma a deixar ainda mais clara tal necessidade, foi acrescentado parágrafo único ao art. 16 da portaria GM/MS 111/2016[footnoteRef:15] (o qual corresponde ao art. 17 da portaria GM/MS 971/2012) , dispondo que "o código de barras informado no sistema autorizador de vendas deverá ser igual ao código de barras da embalagem do medicamento e/ou correlato dispensado ao beneficiário". A referida norma acrescentou aos exemplos de irregularidades constantes do art. 37 o ato de "dispensar ao beneficiário medicamento e/ou correlato contendo o código de barras diverso daquele informado no sistema autorizador de vendas" (vide inciso XIX) . [15:  Disponível em: . Acesso em: 9 mar. 2023.] 
A secretaria mencionou, por fim, jurisprudência do Tribunal no sentido de que a não apresentação das notas fiscais de aquisição dos medicamentos dispensados constitui falha de natureza grave, que impede a comprovação do nexo entre o que foi adquirido dos fornecedores e o que foi dispensado[footnoteRef:16]. [16:  Acórdão 4282/2022-TCU-Primeira Câmara, de minha relatoria, bem como Acórdão 4278/2022-TCU-Primeira Câmara, de relatoria do ministro Jorge Oliveira.] 
No que tange à ocorrência de "registro de dispensação de medicamentos em nome de pessoas falecidas", alegam os responsáveis que não teria havido má-fé ao realizar tais procedimentos e que tal irregularidade teria decorrido da complexidade na execução do programa e de falhas internas da empresa, sendo que, após correções realizadas pelo Ministério da Saúde, atualmente, dispensações desta natureza seriam imediatamente bloqueadas. Adicionam que, com vistas a demonstrar boa-fé e vontade de reparar os erros cometidos, a empresa teria promovido a devolução dos valores relativos a essas vendas.
A SecexTCE ressaltou que, em que pese o sistema, à época, não permitir que se identificasse a ocorrência do óbito do beneficiário, as exigências contidas no art. 23 da portaria GM/MS 971/2012, vigente à época, tratavam da necessidade de que a compra fosse efetuada pelo próprio paciente, ou por terceiro, na impossibilidade do comparecimento do paciente, em virtude de incapacidade ou por se tratar de pessoa idosa, desde que houvesse a apresentação dos documentos do paciente e de seu representante legal.
Nesse sentido, a secretaria observou que, "para se eximir da responsabilidade pelo registro de dispensação de medicamentos em nome de pessoas falecidas, é preciso apresentar a documentação que identifique o responsável por comprar os medicamentos em nome de pessoa falecida, o que não ocorreu".
Concluiu a unidade instrutiva aduzindo que, "embora os responsáveis tenham promovido o recolhimento de R$ 1.115,29, em 14/11/2017, tal valor não será creditado em seu favor, já que tal valor já foi deduzido pelo tomador de contas especial, conforme item 'VII' do relatório do tomador de contas 350/2020"[footnoteRef:17]. [17:  Peça 41, p. 11.] 
Acerca das irregularidades relativas aos cupons fiscais, alegam os responsáveis que pode ter ocorrido falha na gestão do Programa Farmácia Popular no âmbito do estabelecimento, devido à sua complexidade, sem o objetivo de fraudar os cofres públicos. A secretaria evidencia, no entanto, que "os alegados erros de gestão são, na verdade, o descumprimento do disposto na Portaria GM/MS 971/2012 e caracterizam, conforme o art. 40, prática de irregularidade, devendo o estabelecimento, nos termos do art. 43, recolher aos cofres públicos o débito correspondente ao valor de referência repassado pelo Ministério da Saúde nas transações consideradas irregulares".
Considerando as análises efetuadas pela unidade instrutiva, endossadas pelo MP/TCU, rejeito as alegações de defesa apresentadas pelo Sr. José Cristóvão da Silva e pela sociedade empresária, sendo condenados, solidariamente, ao pagamento do débito apurado, e sancionados com multa.
Diante do exposto, voto pela aprovação do acórdão que ora submeto à apreciação deste colegiado.
TCU, Sala das Sessões, em 25 de abril de 2023.
Weder de Oliveira 
Relator